【裁判字號】    99,訴,1424
【裁判日期】    991231
【裁判案由】    排除侵害等
【裁判全文】
臺灣臺北地方法院民事判決              99年度訴字第1424號
原      告  游鴻春
訴訟代理人  陰正邦律師
            游竣文
被      告  俞兵心
            俞昌哲
共      同
訴訟代理人  郭方桂律師
上列當事人間排除侵害等事件，本院於99年12月7日言詞辯論終
結，判決如下：
    主      文
被告應將占有臺北市○○區○○段二小段第一九○八建號建物（
土地坐落臺北市○○區○○段二小段第一五八地號）如臺北市大
安地政事務所複丈成果圖所示Ａ、Ｂ部分拆除。
原告其餘之訴駁回。
訴訟費用新臺幣壹萬柒仟佰拾伍元由被告負擔新臺幣捌仟柒
佰元，餘由原告負擔。
本判決第一項如原告以新臺幣貳拾柒萬伍仟元供擔保後，得假執
行；但被告如以新臺幣捌拾貳萬伍仟元為原告預供擔保後，得免
為假執行。
原告其餘假執行之聲請駁回。
    事實及理由
甲、程序方面：
  (一)按因不動產物權或其分割或經界涉訟者，專屬不動產所在地
    之法院管轄，民事訴訟法第10條第1項定有明文。本件原告
    係依民法第767條第1項前、中段主張所有物返還請求權及所
    有物除去妨害請求權，核係因不動產物權涉訟，應專屬不動
    產所在地（臺北市○○區○○段二小段第1908建號）之法院
    管轄，又系爭不動產位於本院轄區，故本院就本件排除侵害
    等事件自有管轄權。
  (二)次按訴狀送達後，原告不得將原訴變更或追加他訴。但請求
    之基礎事實同一者、擴張或減縮應受判決事項之聲明者，不
    在此限。民事訴訟法第255條第1項第2、3款定有明文。查原
    告起訴狀所載應受判決事項之聲明原為「一被告應共同將坐
    落臺北市○○區○○段二小段158地號土地上、臺北市○○
    區○○段二小段第1908號建號建物內如附圖斜線部分所示之
    裝潢及工作物均拆除騰空，並將所占有之建物返還予原告；
    二被告應連帶給付原告新臺幣1,327,150元，及其中82萬元
    部分，自民國95年5月11日起至清償日止，按年息5%計算之
    利息。暨應另自98年10月11日起至返還聲明第一項所示建物
    之日止，按月給付原告新臺幣2萬元」，嗣於99年11月2日言
    詞辯論期日陳述撤回應受判決事項之聲明第二項，並經被告
    同意，經核係屬減縮應受判決事項之聲明，揆諸前揭條文所
    示，應無不合，自應准許。
乙、實體方面：
一、原告起訴主張：臺北市○○區○○段二小段第1908號建物（
    門牌號碼為臺北市○○○路○段2號，土地坐落：臺北市○○
    區○○段二小段第158地號）為原告所有，而與被告所有之
    房屋（門牌號碼為臺北市大安區○○○路○段2之1號）相鄰
    ，詎被告竟以鋪設地板以及設置條狀工作物、廣告、隔板、
    壁柱裝潢等等之裝潢及其他工作物之方式，占用原告所有之
    臺北市○○區○○段二小段第1908號建物之部分即臺北市大
    安地政事務所複丈成果圖所示Ａ、Ｂ部分。而兩造前於98年
    9月11日會勘後，被告明知其所有之建物越界，竟仍拒絕回
    復原狀返還無權占有部分予原告，爰依民法第767條第1項前
    、中段及民法第184條第1項前段規定，起訴請求被告將無權
    占有之裝潢及工作物拆除騰空，並將越界占有之建物返還予
    原告。並聲明：被告應共同將坐落臺北市○○區○○段二小
    段158地號土地上、臺北市○○區○○段二小段第1908號建
    號建物內如台北市大安地政事務所複丈成果圖所示Ａ、Ｂ部
    分所示之裝潢及工作物均拆除騰空，並將所占有之建物返還
    予原告，並請求為假執行之宣告。
二、被告則以：系爭大樓「騎樓」及「非騎樓」之建物部分，自
    67年設計建造迄至被告於95年4月3日向前手購買臺北市○○
    區○○段二小段2303建號（即臺北市○○○路○段2之1號）
    止，歷時32年間均未予以變更或增設，被告僅係依照原來構
    造設計使用，並未變更系爭騎樓原來之性質構造，自無違該
    騎樓依其經濟目的所定使用，要難認係無權占有。縱認原告
    亦為系爭騎樓之共有人，亦非得請求被告拆除系爭騎樓招牌
    回復原狀。況依公寓大廈管理條例第8條規定，系爭「騎樓
    」及「非騎樓」部分係屬大樓共用部分，為大樓區分所有權
    人所共有，原告自不得依民法第767條第1項前段、第184條
    第1項規定單獨行使拆除請求權。並聲明：(一)原告之訴駁回
    ；(二)如受不利判決，願供擔保請准宣告免為假執行。
三、兩造不爭執之事項：
  (一)坐落臺北市○○區○○段二小段1908建號建物（門牌號碼為
    臺北市○○○路○段2號）為原告單獨所有；臺北市○○區○
    ○段二小段2303建號建物（門牌號碼為臺北市○○○路○段2
    之1號）為被告所有。其坐落土地（臺北市○○區○○段二
    小段158地號）則為兩造及他人所共有。
  (二)臺北市大安地政事務所複丈成果圖（下稱複丈成果圖）所示
    Ａ、Ｂ部分現為被告所占有使用中。
四、得心證之理由：經查，原告主張被告無權占有其所有建物等
    情，業據其提出測量圖、土地暨建物謄本、臺北市大安地政
    事務所98年9月11日會勘紀錄表、接續工程估價單、臺北市
    古亭地政事務所建築改良物勘測成果表、現場照片等文件為
    證。惟被告以其並未變更原有騎樓構造設計，且被告亦為系
    爭騎樓共有人，自不得請求拆除回復原狀等資為抗辯。是本
    件所應審究者厥為：臺北市大安地政複丈成果圖所示Ａ、Ｂ
    部分所有權歸屬為何人所有？原告主張被告無權占有其所有
    土地（如複丈成果圖所示Ａ、Ｂ部分），有無理由？原告得
    否請求被告拆除並回復原狀返還予原告？茲分別論述之。
  (一)按所有人，於法令限制之範圍內，得自由使用、收益、處分
    其所有物，並排除他人之干涉。所有權人對於妨害其所有權
    者，得請求除去之。民法第765條、第767條第1項分別定有
    明文。經查，原告為臺北市○○區○○段二小段第1908號建
    物（門牌號碼為臺北市○○○路○段2號，土地坐落：臺北市
    ○○區○○段二小段第158地號）之所有權人，而依照臺北
    市古亭地政事務所於70年3月24日所為複丈之建築改良物勘
    測成果表（卷第62頁）所示，系爭建物Ａ、Ｂ部分均屬於臺
    北市○○區○○段二小段第1908號建物之部分；且依照99年
    8月3日所為複丈之建築改良物勘測成果表（卷第46頁）所示
    ，系爭建物Ａ、Ｂ部分均為臺北市大安區○○○路○段2之1
    號（即相鄰之被告所有之房屋）使用復興段二小段158地號
    之部分；準此，原告主張系爭建物之部分即臺北市大安地政
    事務所複丈成果圖所示Ａ、Ｂ部分，遭被告以鋪設地板以及
    設置條狀工作物、廣告、隔板、壁柱裝潢等等之裝潢及其他
    工作物之方式所占用等情，應堪認定。
  (二)查系爭建物Ａ、Ｂ部分其上現有鋪設地板以及設置條狀工作
    物、廣告、隔板、壁柱裝潢（招牌上有『雄獅旅行社 LION
    TRAVEL 00-00000000』之廣告資訊），被告固以上開招牌並
    非建物之一部分，並非屬原告所有，以及其等於95年4月3日
    取得臺北市○○區○○段二小段第2303建號建物後，並未變
    更或增設原本構造、地板屬於大樓共用部分等為由抗辯。然
    而系爭建物Ａ、Ｂ部分為被告所有並出租予承租人使用，被
    告對此並不爭執，且歷來均是以此狀況出租，則系爭建物Ａ
    、Ｂ部分既為原告所租予他人使用（現承租人為雄獅旅行社
    ，上揭招牌廣告資訊即為該公司），自屬被告占用而出租予
    承租人使用，已堪認定；又被告未提出合法占有權源等證據
    以實其說，自不能僅以其取得後並未變更或增設原本設計構
    造，即謂有合法占有權源；是以，被告抗辯其合法占有如複
    丈成果圖所示Ａ、Ｂ部分，與事實不符。
  (三)末按「三、專有部分：指公寓大廈之一部分，具有使用上之
    獨立性，且為區分所有之標的者。四、共用部分：指公寓大
    廈專有部分以外之其他部分及不屬專有之附屬建築物，而供
    共同使用者。六、約定共用部分：指公寓大廈專有部分經約
    定供共同使用者。」、「公寓大廈周圍上下、外牆面、頂樓
    平臺及不屬專有部分之防空避難設備，其變更構造、顏色、
    設置廣告物、鐵鋁窗或其他類似之行為，除應依法令規定辦
    理外，該公寓大廈規約另有規定或區分所有權人會議已有決
    議，經向直轄市、縣（市）主管機關完成報備有案者，應受
    該規約或區分所有權人會議決議之限制。」公寓大廈管理條
    例第3條第3款、第4款、第6款、第8條第1項定有明文。查雙
    方所爭執之鋪設地板以及設置條狀工作物、廣告、隔板、壁
    柱裝潢等等，乃附著於系爭大樓之一層外牆、騎樓及基地上
    ，依建築技術規則建築設計施工編第1條第19款明定，外牆
    係指建築物外圍之牆壁，包括與依法設置之騎樓相連接處（
    即騎樓內側住戶之外牆面，內政部85台內營字第8582176號
    函、93台內營字第09300851732號函參照），本件原告所主
    張之如複丈成果圖所示Ａ、Ｂ部分與依法設置之騎樓與大樓
    外牆相連接，自應仍受公寓大廈管理條例第8條規定限制，
    非經公寓大廈區分所有權人會議決議，不得變更或設置廣告
    物、鐵鋁窗或其他類似之行為，從而，該外牆部分屬於共用
    部分，與原告登記所有之建物內部屬於專用部分並不相同。
    是以，複丈成果圖所示Ａ、Ｂ之部分既屬共用部分，原告即
    應請求返還予全體共有人，而不得請求返還予自己；另本院
    前於98年12月14日裁定命原告釋明聲明第一項請求返還予自
    己之原因，原告於98年12月25日以民事陳報暨補正狀陳述「
    系爭建物範圍包括一層（樓）部分之27.87m2（即平方公尺
    ）、及騎樓部分之25.88m2（即平方公尺）。是縱計算原告
    請求返還之面積，亦係系爭建物之『建坪』而非所坐落之共
    有土地。是鈞院初認本件係原告請求返還共有物，應屬誤會
    。」等語，是原告乃是請求將屬於全體共有所有之系爭建物
    外牆部分，返還予原告個人，此顯然與公寓大廈管理條例規
    定不符；因此，被告以鋪設地板以及設置條狀工作物、廣告
    、隔板、壁柱裝潢等等之裝潢及其他工作物之方式所占用，
    且其占用行為既非屬於符合公寓大廈管理條例上揭規定所設
    置，乃非屬合法變更及設置，故原告於法令限制範圍內，依
    民法第767條第1項中段除去妨害請求權規定，請求被告將如
    複丈成果圖所示Ａ、Ｂ部分拆除，為有理由，而該外牆部分
    既然屬於共用部分，原告請求被告將上開部分返還予自己，
    顯然已經屬於超越法令限制範圍，是該部分請求，為無理由
    ，應予駁回。
五、綜上所述，原告依民法第767條第1項中段除去妨害請求權主
    張被告無權占有其所有如複丈成果圖Ａ、Ｂ部分之建物，並
    請求被告拆除，為有理由，應予准許。逾此範圍，為無理由
    ，應予駁回。
六、兩造均陳明願供擔保以代釋明聲請宣告假執行及免假執行，
    經核原告勝訴部份，合於法律之規定，爰分別酌定相當之擔
    保金額宣告之；其餘假執行之聲請，因訴之駁回而失所依附
    ，不予准許。
七、本件事證已臻明確，兩造其餘攻擊防禦方法，經審酌後，或
    與本件無涉，或與判決結果不生影響，爰不予一一論列，併
    此敘明。
八、據上論結，原告之訴一部有理由、一部無理由，依民事訴訟
    法第79條、第390條第2項、第392條第2項，判決如主文。
中    華    民    國    99    年    12    月    31    日
                  民事第七庭    法  官  蘇嘉豐
以上正本係照原本作成。
如對本判決上訴，須於判決送達後20日內向本院提出上訴狀。如
委任律師提起上訴者，應一併繳納上訴審裁判費。
中    華    民    國    99    年    12    月    31    日
                                書記官  林鈞婷

司法院資訊處製作；財團法人民間司法改革基金會備份。
